【裁判字號】    91,訴,1366
【裁判日期】    920423
【裁判案由】    偽造文書等
【裁判全文】
臺灣桃園地方法院刑事判決                        九十一年度訴字第一三六六號
    公  訴  人  臺灣桃園地方法院檢察署檢察官
    被      告  丁○○
    選任辯護人  廖蕙芳律師
右列被告因偽造文書案件，經檢察官聲請簡易判決處刑（九十一年度偵字第三一八二
號），本院桃園簡易庭審理後（九十一年度桃簡字第三九九號），認有刑事訴訟法第
四百五十一條之一第四項但書情形，改依通常審判程序審理，本院判決如左：
    主  文
丁○○無罪。
    理  由
一、公訴意旨略以：被告丁○○於民國九十一年一月間某日，在不詳處，將其所有之
    九十年九月至十月本無中獎之四張統一發票，變造為該二個月份新臺幣（下同）
    二百元之ＪＸ00000000、ＫＡ00000000、ＪＪ0000000
    0及ＪＪ00000000號中獎號碼，復意圖為自己不法所有，於同月三十一
    日下午一時五十分許，持上述四張變造發票，施此詐術欲向桃園縣桃園市○○路
    七百二十號台灣省合作金庫詐換獎金八百元，致生損害於合作金庫及統一發票管
    理之正確性。幸經該庫承辦員甲○○發覺有異，報警查獲而未得逞，並扣得經變
    造之統一發票四張。因認被告涉有刑法第二百十六條、第二百十條之行使偽造私
    文書、第三百三十九第一項、第二項（註：揆起訴書之真意應係指第三項）之詐
    欺未遂罪嫌。
二、按犯罪事實應依證據認定之，無證據不得推定其犯罪事實，又不能證明被告犯罪
    者，應諭知無罪之判決，刑事訴訟法第一百五十四條、第三百零一條第一項分別
    定有明文。又刑事訴訟法上認定犯罪事實所憑之證據，雖不以直接證據為限，間
    接證據亦包括在內，然無論直接或間接證據，其為訴訟上之證明，須於通常一般
    之人均不致有所懷疑，而得確信其為真實之程度者，始得據為有罪之認定，倘其
    證明尚未達到此一程度，而有合理性懷疑之存在時，即無從為有罪之認定（最高
    法院七十六年台上字第四九八六號判例意旨參照）。
三、公訴人認被告涉犯右開罪嫌，無非係以被告並未提供其所陳稱前來兌換商品之男
    子的年籍資料或其他證據以供查證、前開變造之統一發票係由黑色筆所塗改，用
    肉眼即可分辨為變造之統一發票、證人甲○○之證述等為據。惟訊之被告丁○○
    堅決否認有行使偽造私文書和詐欺之犯行，辯稱：前開四張統一發票係顧客至其
    所經營之位於臺北縣三峽鎮○○路四四號的悅愛便利商店兌換商品所交付，非伊
    所變造，伊亦不知該四張統一發票係經變造云云。經查：
（一）扣案之前開四張統一發票，係經人為將末三碼號碼更改為中獎之號碼，而為偽
      造之統一發票乙節（註：將未中獎之統一發票以人為改變之方式使之成為中獎
      之統一發票，已使該統一發票根本性質轉變而具有創設性，應屬「偽造」，公
      訴人認係屬「變造」尚有誤會），業據證人即合作金庫行員甲○○證述綦詳，
      且有該四紙統一發票扣案可佐；另證人甲○○於發現時，亦打電話至發票上之
      商店確認，並請求傳真發票正本，有該正本發票之影本乙紙附於偵查卷第十頁
      可稽，是依上述，固足證該些統一發票確係偽造而成。然刑法行使偽造私文書
      罪和詐欺罪之成立，僅以處罰故意犯為限（此觀諸刑法各該法條之規定自明）
      ，前開扣案之統一發票是否被告所偽造、或被告是否明知該些統一發票係屬偽
      造而仍持往合作金庫兌獎，即應賴積極證據為證，合先敘明。
（二）被告辯稱其所經營之悅愛便利商店有提供顧客以中獎二百元之統一發票，購買
      店內等值商品之事實，業據證人乙○○、丙○○、己○○於本院九十二年四月
      九日訊問時證述明確（見本院該日審判筆錄），而被告另於桃園市○○街一九
      五號經營另家悅愛便利商店，該店亦有提供顧客以中獎之統一發票購買店內等
      值商品乙節，亦據證人戊○○證述在卷（見本院九十一年十一月二十七日訊問
      筆錄）；再斟之便利商店經營者為增加店內之經營績效，提供顧客以中獎小金
      額之統一發票購買店內商品，除便利顧客毋庸遠道至銀行機構兌獎外，亦可提
      高顧客在其店內之購買率，此為許多連鎖便利商店之經營模式，為眾所周知之
      事實，是被告辯稱前開扣案之四紙統一發票係顧客購買店內商品所交付，即非
      無可採。準此，顧客至被告所經營之便利商店購買商品，未留下任何資料，衡
      諸吾人生活經驗，乃合乎常情，公訴人於起訴書內雖載「被告於九十一年一月
      間某日，在不詳處，將其所有之本無中獎之四張統一發票，變造為中獎號碼」
      云云，惟並未提出任何證據證明前開四紙統一發票係被告所偽造；又公訴人雖
      謂被告並未提供兌換商品者之年籍資料或其他證據以供查證，惟此在被告僅提
      供中獎二百元（最小獎）金額限額內始可選購其店內物品情形下，依前述說明
      ，衡諸常情，被告便利商店未要求留下顧客資料，尚無違情之處；況被告並無
      自證無罪之義務，公訴人以之作為認定被告有罪之基礎，尚屬無據。
（三）經本院當庭勘驗四紙扣案之統一發票，該四紙發票之末三碼部分，經仔細詳觀
      ，雖若干數字確有些許毛毛、刮損的痕跡，惟因發票本身有些微泛黃、折損，
      若未特別注意，衡諸常情，亦有可能忽略（上述勘驗情形，見本院九十二年四
      月九日審判筆錄）。公訴意旨雖謂前開偽造之統一發票係由黑色筆所塗改，用
      肉眼即可分辨為變造云云，惟公訴人勘驗結果之「肉眼即可分辨為變造」，應
      係在「仔細詳觀」之條件下，始有可能辨認出，若僅以一般「核對數字是否相
      符之注意方式」去觀看該些發票，能否分辨出係屬偽造之統一發票，客觀言之
      ，尚屬可疑。證人甲○○在本院訊問時證稱：其在合作金庫已任職十二年，其
      中大約有三年左右的時間，是輪調做兌換統一發票工作，另外，扣案四紙發票
      末三碼數字之標示區隔線，係其查驗時加劃上去（註：此可使核對者針對該三
      碼數字集中注意核對查驗）等語，則衡諸常情，其對於發票是否經偽造之敏感
      度、警覺度、和辨認技巧、能力，必係高於常人甚多。而其於本院訊問時證稱
      ：其當時用放大鏡看，發現真的有塗改，再打電話去發票上的商店請求傳真正
      本，確認發現是不一樣的，且其中偽造後號碼為ＫＡ00000000號之統
      一發票，是與其他發票一起拿去照才照出是偽造的等語（以上證人甲○○之證
      詞均見本院九十一年十月二十二日訊問筆錄），是依證人甲○○所述，其斯時
      尚有用放大鏡看，以判斷是否為經偽造之統一發票，另其中偽造後號碼為ＫＡ
      00000000號之統一發票，更是與其他發票一起拿去照才照出是偽造的
      ，足見並非所有偽造之統一發票，均以肉眼即可明顯分辨。證人甲○○在判斷
      扣案之四紙統一發票時尚須經如此繁複之程序，被告僅為一般民眾，對於前開
      發票是否能有同樣的辨認能力，亦值懷疑。
（四）證人甲○○於本院訊問時證稱：伊發現是偽造的發票後即馬上告訴被告，被告
      的反應是有一點驚訝，好像也不清楚這件事，伊從確認發票是偽造後，被告均
      一直在銀行而未離開，之後警察帶渠等到警察局，被告在警局與伊交談時，亦
      係稱發票是便利商店的客人拿來換的等語（見本院九十一年十月二十二日訊問
      筆錄）。是依上述證詞，被告於證人甲○○告知統一發票係偽造之情時，除驚
      訝外，似乎並不清楚何以會發生該情，且苟被告有行使偽造之統一發票的犯意
      ，其在證人發現時，大可利用此時間逃逸或向證人求情討饒，藉以脫罪，惟其
      並無此種心虛畏罪之情形出現，反配合調查；再參以本院委請法務部調查局人
      員對被告進行測謊，被告對於「其未變造發票」、「發票係客人交付」二個問
      題，均測試均無情緒波動之反應，研判未說謊（此有法務部調查局測謊報告書
      乙紙附卷可稽），斟諸上述情況證據，本院認被告辯稱並不知前揭扣案之統一
      發票係經偽造之情，應屬實在。
（五）綜上，公訴人所引證據，其為訴訟上之證明，尚未達於通常一般之人均不致有
      所懷疑而得確信其為真實之程度，本件既仍有合理之懷疑存在，自難遽對被告
      繩以該罪。此外，復無其他積極證據足證被告有行使偽造私文書、詐欺之犯行
      ，其犯罪尚屬不能證明，應為無罪之諭知。
四、本案雖經檢察官聲請簡易判決處刑，惟本院桃園簡易庭因認有刑事訴訟法第四百
    五十一條之一第四項但書所定之情形，而改由普通庭依通常訴訟程序審理，附此
    敘明。
據上論斷，應依刑事訴訟法第四百五十二條、第三百零一條第一項，判決如主文。
本案經檢察官胡樹德到庭執行職務
中        華        民        國    九十二    年    四    月    二十三  日
                                      臺灣桃園地方法院刑事第六庭
                                                法  官  林曉芳
右正本證明與原本無異。
如不服本判決，應於判決送達後十日內向本院提出上訴狀( 應附繕本 )，上訴於
臺灣高等法院。
                                    書記官   賴朱梅
中        華        民        國   九十二     年     四   月    二十五  日


司法院資訊處製作；財團法人民間司法改革基金會備份。
